臺灣南投地方法院民事判決
110年度訴字第298號
原      告  洪吳瑞菊
            洪逢駿  
共      同
訴訟代理人  楊銷樺律師
            潘彥瑾律師
被      告  蘇勇睿  
            蘇昱暻  
共      同
訴訟代理人  蔡琇媛律師
複  代理人  謝念廷律師
上列當事人間請求損害賠償事件，本院於民國111年5月31日言詞
辯論終結，判決如下：
    主  文
原告之訴及假執行之聲請均駁回。
訴訟費用由原告負擔。
    事實及理由
壹、程序事項：
一、按訴狀送達後，原告不得將原訴變更或追加他訴。但請求之
    基礎事實同一者、擴張或減縮應受判決事項之聲明者，不在
    此限。民事訴訟法第255條第1項但書第2、3款定有明文。
二、經查：原告起訴時原起訴聲明：⒈被告蘇勇睿應各給付原告
    洪吳瑞菊、洪逢駿新臺幣（下同）285,078元及自民事起訴
    狀繕本送達翌日起至清償日止，按年息百分之5計算之利息
    ；⒉被告蘇昱暻應各給付原告洪吳瑞菊、洪逢駿285,078元及
    自民事起訴狀繕本送達翌日起至清償日止，按年息百分之5
    計算之利息；⒊被告應各連帶給付原告148,334元自民事起訴
    狀繕本送達翌日起至清償日止，按年息百分之5計算之利息
    ；⒋前2 項所命給付，於任一被告給付範圍內，其他被告免
    給付責任。嗣於111年4月8日以民事擴張暨追加訴之聲明暨
    準備二狀為訴之追加：㈠先位聲明：⒈被告蘇勇睿應各給付原
    告洪吳瑞菊、洪逢駿339,078元及其中285,078元自民事起訴
    狀繕本送達翌日起、其餘54,000元自民事擴張暨追加訴之聲
    明暨準備二狀繕本送達翌日起，均至清償日止，按年息百分
    之5計算之利息，暨自111年4月10日起至門牌號碼南投縣○○
    鎮○○路000號房屋修繕完成之日止，按月各給付原告9,000元
    ；⒉被告蘇昱暻應各給付原告洪吳瑞菊、洪逢駿339,078元及
    其中285,078元自民事起訴狀繕本送達翌日起、其餘54,000
    元自民事擴張暨追加訴之聲明暨準備二狀繕本送達翌日起，
    均至清償日止，按年息百分之5計算之利息；⒊被告應各連帶
    給付原告148,334元自民事起訴狀繕本送達翌日起至清償日
    止，按年息百分之5計算之利息；⒋前2 項所命給付，於任一
    被告給付範圍內，其他被告免給付責任。㈡備位聲明：被告
    應各連帶給付原告洪吳瑞菊、洪逢駿487,412元及自民事擴
    張暨追加訴之聲明暨準備二狀繕本送達翌日起至清償日止，
    按年息百分之5計算之利息，暨自111年4月10日起至門牌號
    碼南投縣○○鎮○○路000號房屋修繕完成之日止，按月各連帶
    給付原告9,000元。經核，原告所為訴之追加，係本於將其
    所有之建物出租被告並因火災所生之損害賠償之同一基礎事
    實，且就原請求之訴訟及證據資料，於審理繼續進行在相當
    程度內具有一體性，則原告所為訴之追加，應予准許。
貳、實體事項：　　
一、原告起訴主張略以：
  ㈠原告以應有部分各2分之1之比例分別共有坐落南投縣○○鎮○○
    段00地號土地及其上同段508建號建物（即門牌號碼南投縣○
    ○鎮○○路000號建物，下稱系爭甲建物）、位於系爭甲建物南
    側之未辦保存登記建物（下稱系爭乙建物，與系爭甲建物合
    稱系爭建物）。又原告將其共有之系爭甲建物自102年7月10
    日起與被告蘇昱暻簽立租約，約定由被告蘇勇睿承租系爭甲
    建物作為餐飲業使用，租期自102年7月10日起，每月租金18
    ,000元，給付方式為每三個月之10日前給付（下稱系爭租約
    ），嗣於108年10月8日改與被告蘇勇睿簽立系爭租約；原告
    同時亦提供系爭乙建物無償出借予被告蘇勇睿、蘇昱暻使用
    ，使用借貸期限同系爭租約之租賃期間，惟未約定系爭乙建
    物之使用方法及目的，則系爭租約之標的物範圍僅為系爭甲
    建物，不包括系爭乙建物。
　㈡又被告蘇勇睿自簽立系爭租約後，提供系爭建物予被告蘇昱
    暻並作為一同經營餐廳使用。而依系爭租約第5條之約定，
    被告蘇勇睿應以善良管理人之注意義務使用房屋，除因天災
    地變等不可抗拒之情形外，因其抽象輕過失致房屋毀損，即
    應負損害賠償之責，此約定係經締約雙方磋商之結果，未有
    何顯失公平之處，則被告蘇勇睿對於系爭建物均作為餐廳使
    用，卻未盡善良管理人之注意義務而將冷藏櫃(下稱系爭冷
    藏櫃)放置在系爭乙建物之不通風處，且系爭冷藏櫃連接之
    電線置於頂部，距離天花板不到1公尺，乃有長期散熱不佳
    之情形，顯然有未盡善良管理人注意義務，甚或已達重大過
    失之情節，導致系爭冷藏櫃於110年7月10日18時44分許因頂
    部之電線短路而發生火災並將系爭建物燒燬（下稱系爭事故
    ）。因此，被告蘇勇睿向原告承租系爭甲建物並與被告蘇昱
    暻共同使用系爭建物經營餐廳，應依系爭租約第5條約定及
    民法第468條規定負善良管理人之責，然被告明知系爭乙建
    物通風不佳，卻將系爭乙建物作為廚房使用，於此高溫環境
    下，復將系爭冷藏櫃放置於不通風處，致系爭冷藏櫃散熱不
    佳而造成頂部電源線路發生短路，進而引發火災導致系爭建
    物燒燬，自應對原告負損害賠償之責。
　㈢關於系爭甲建物，原告已支出修繕工資333,280元、折舊計算
    後之修繕材料209,727元並加計百分之5營業稅共計570,157
    元；關於系爭乙建物，原告已支出修繕工資209,576元及折
    舊計算後之修繕材料72,965元並加計百分之5營業稅共計296
    ,668元；復因系爭甲建物自110年10月9日租約到期後，因燒
    燬而無法繼續出租獲取每月租金收入18,000元，致原告自11
    0年10月10日至111年4月9日共計6個月期間之所失利益共計1
    08,000元，暨自111年4月10日起至系爭建物修繕完成日前，
    每月所失利益為18,000元。而上開債權之性質均屬可分之債
    權，原告自得依民法第271條前段之規定，請求被告平均負
    擔各1/2，亦即：關於系爭甲建物及每月租金所受利益之部
    分，被告應各負擔1/2即339,078元及自111年4月10日起至系
    爭建物修繕完成日前按月給付9,000元；關於系爭乙建物，
    被告應各負擔1/2即148,334元。爰依系爭租約第5條之約定
    及民法第432條、第433條、第434條、第468條、第471條、
    第184條第1項前段、185條第1項等規定提起本訴。並先位聲
    明：如上所述；願供擔保，請准宣告假執行。
　㈣再者，被告係共同經營富客小吃部，均為從事小吃部工作之
    人，被告將系爭乙建物作為廚房使用並置放冰櫃、大型冷藏
    櫃、瓦斯等器具，被告從事之工作為乃具有發生火災加損害
    於他人之危險，核屬民法第191條之3所定從事危險工作或活
    動之人，故被告依民法第191條之3規定，應對原告就系爭事
    故之損害負損害賠償責任。而被告就原告所受系爭甲、乙建
    物燒燬之損害及每月租金所失利益等債權之性質均屬可分之
    債權，原告自得依民法第271條前段之規定，請求被告平均
    負擔各1/2，亦即：關於系爭甲、乙建物及每月租金所受利
    益之部分，被告應各負擔1/2即487,412元及自111年4月10日
    起至系爭建物修繕完成日前按月給付9,000元。爰依民法第1
    84條第1項前段、第185條、第191條之3等規定提起備位之訴
    。並備位聲明：如前所述；願供擔保，請准宣告假執行。
二、被告則抗辯略以：
　㈠被告蘇昱暻並非與原告簽立系爭租約之人，亦未實際經營富
    客小吃部，被告蘇昱暻僅為員工。又系爭甲、乙建物自被告
    蘇勇睿承租時起即一體作為經營餐廳使用，並未有何隔間之
    情形，被告蘇勇睿主觀上亦認為系爭乙建物同為承租標的物
    範圍，且被告從未向原告無償借用系爭乙建物，故系爭租約
    之標的除系爭甲建物以外，應包含系爭乙建物。
　㈡再者，民法第434條失火責任之規定係為保護弱勢承租人之利
    益，而排除同法第432條規定並減輕承租人之賠償責任，故
    被告蘇勇睿僅在重大過失之情形下，始對原告負損害賠償之
    責。又系爭租約第5條為定型化契約條款，且加重承租人之
    責而排除民法第434條之適用，乃明顯不利被告蘇勇睿，該
    約款應屬無效。系爭事故發生當時全台處於新冠肺炎疫情第
    三級警戒，全台餐廳均尚未開放內用，且被告蘇勇睿所經營
    之餐廳亦無營業，故被告蘇勇睿是否有使用電器不慎引發系
    爭事故，尚屬有疑；又系爭冷藏櫃僅使用3年多，並非老舊
    電器，且上方亦未擺放任何物品，復已就安裝位置保持通風
    ，即已盡相當之注意義務，則被告蘇勇睿對系爭事故之發生
    並無重大過失之情形。
　㈢此外，民法第184條第1項前段乃以權利受損為要件，惟原告
    請求之租金損失乃為純粹經濟上損失，即非有據；又被告蘇
    勇睿係經營小吃部，並非從事危險事業或活動之人，即非民
    法第191條之3適用之主體。並聲明：如主文第1 項所示；如
    受不利判決，願供擔保，請准宣告免為假執行
三、兩造不爭執之事項：
  ㈠原告將共有之系爭甲建物自102年7月10日起與被告蘇昱暻簽
    立系爭租約，約定由被告被告蘇昱暻承租作為餐飲業使用，
    租期陸續自102年7月10日起至110年10月9日止（於108年108
    月8日起改由原告與被告蘇勇睿簽立系爭租約），每月租金1
    8,000元，給付方式為每三個月之10日前給付。
  ㈡被告蘇勇睿一併將原告共有系爭乙建物作為餐飲業使用。
  ㈢系爭建物於110年7月10日18時44分發生火災。
四、兩造爭執之事項：
  ㈠系爭租約之標的是否包含系爭乙建物？
  ㈡系爭租約第5條所定「因乙方『過失』致房屋毀損時，應負損害
    賠償之責」，其效力及解釋為何？是否排除民法第434條規
    定？
  ㈢被告就系爭事故之發生，是否有過失？
  ㈣被告蘇勇睿從事之餐飲業是否為民法第191條之3之主體？
  ㈤原告以先位、備位訴請被告應負侵權行為或債務不履行之責
    ，是否有理由？若有理由，金額為若干？
五、本院之判斷： 　　
　㈠原告將共有之系爭甲建物自102年7月10日起與被告蘇昱暻簽
    立租約，約定由被告蘇昱暻承租作為餐飲業使用，租期陸續
    自102年7月10日至110年10月9日止（於108年108月8日起改
    由原告與被告蘇勇睿簽立系爭租約），每月租金18,000元，
    給付方式為每三個月之10日前給付；又被告蘇勇睿一併將原
    告共有系爭乙建物作為餐飲業使用，嗣系爭建物於110年7月
    10日18時44分發生火災等情，為兩造所不爭，堪認屬實。
　㈡按解釋意思表示，應探求當事人之真意，不得拘泥於所用之
    辭句。民法第98條定有明文。解釋當事人之契約，應以當事
    人立約當時之真意為準，而真意何在，又應以過去事實及其
    他一切證據資料為斷定之標準，不能拘泥文字致失真意。而
    所謂探求當事人之真意，如兩造就其真意有爭執時，應從該
    意思表示所根基之原因事實、經濟目的、一般社會之理性客
    觀認知、經驗法則及當事人所欲使該意思表示發生之法律效
    果而為探求，並將誠信原則涵攝在內，藉以檢視其解釋結果
    對兩造之權利義務是否符合公平正義。經查：
　⒈系爭租約第1 條約定略以：「房屋所在地：南投縣○○鎮○○路0
    00號，房屋稅籍號碼第00000000000鋼鐵造平房店舖乙棟。
    此房屋全部出租之。（面積：63.90平方公尺）」、第4條約
    定：使用租賃物之限制，本房屋係供營業之用；房屋不得供
    非法使用或存放危險物品影響公共安全」等語（見本院卷第
    41頁）；再參以原告所提建物登記第三類謄本及南投縣政府
    稅務局房屋稅籍證明書之記載（見本院卷第33頁至第37頁）
    ，則系爭租約第1條所約定之租賃標的物固僅限於系爭甲建
    物（房屋稅籍號碼第00000000000號）。惟依南投縣政府消
    防局110年10月12日投消調字第1100015500號函所檢火災原
    因調查鑑定書之相關資料所示（見本院第89頁至第181頁）
    ，其中關於南投縣○○鎮○○路000號住宅1樓火災物品配置圖所
    示，系爭甲建物為係作為餐廳使用，系爭乙建物則作為廚房
    使用，系爭甲建物與系爭乙建物間有門可相通，則被告蘇勇
    睿承租使用系爭甲建物作為餐廳使用，且一併將系爭乙建物
    作為餐廳之廚房使用，應可認定。而原告將共有之系爭甲建
    物自102年7月10日起與被告蘇昱暻簽立租約，約定由被告蘇
    昱暻承租作為餐飲業使用（於108年108月8日起改由原告與
    被告蘇勇睿簽立系爭租約），租期陸續自102年7月10日至11
    0年10月9日止等情，業如前述；復參諸系爭乙建物位於系爭
    甲建物西南側，且為未辦保存登記之鐵皮建物，並作為系爭
    甲建物餐廳之廚房使用乙節，則依一般社會經驗，系爭乙建
    物是否並非租賃標的範圍，而僅為無償使用借貸，已屬可疑
    。故系爭乙建物是否為系爭租約之標的物範圍，即非無疑。
　⒉本院審酌被告承租系爭甲建物後，勢必將系爭乙建物作為廚
    房使用，始得經營餐廳，而兩造間對於此一使用情形，自10
    2年7月10日迄至系爭事故日（110年7月10日）發生時，長達
    8年之期間，均未有何異議，且此一期間內，原告就其共有
    之系爭乙建物復未另行簽立使用借貸契約，亦未曾對被告蘇
    勇睿或蘇昱暻提出任何租金要求或收取任何租金等情，故認
    系爭租約雖未明文將系爭乙建物約定在租賃標的物範圍內，
    惟系爭乙建物仍應認屬歷次租賃標的範圍內，較符合租約之
    經濟目的及一般社會之理性客觀認知。是被告抗辯系爭租約
    之標的物範圍除系爭甲建物外，尚包含系爭乙建物等語，尚
    非無稽。
　㈢次按當事人主張有利於己之事實者，就其事實有舉證之責任
    。民事訴訟法第277條本文定有明文。復按故意或過失，不
    法侵害他人之權利者，負損害賠償責任。數人共同不法侵害
    他人之權利者，連帶負損害賠償責任。不能知其中孰為加害
    人者亦同。民法第184 條第1 項前段、第185條亦有明文。
    又承租人應以善良管理人之注意，保管租賃物，租賃物有生
    產力者，並應保持其生產力。承租人違反前項義務，致租賃
    物毀損、滅失者，負損害賠償責任。但依約定之方法或依物
    之性質而定之方法為使用、收益，致有變更或毀損者，不在
    此限。租賃物因承租人之重大過失，致失火而毀損、滅失者
    ，承租人對於出租人負損害賠償責任。民法第432條、第434
    條定有明文。則民法第434 條之排除同法第432條規定之適
    用，係在保護承租人之利益，以減輕其賠償責任而設。
　　再者，侵權行為損害賠償責任，須行為人之行為具有故意或
    過失、其行為具不法性、被害人受有損害，且以行為人之不
    法行為與被害人所受損害間具有相當因果關係為其成立要件
    。本件原告主張被告上開行為致將系爭建物燒燬而受有前揭
    損害等等，惟為被告所否認並辯以前詞，自應由原告就被告
    故意或過失不法侵害其權利之事實負舉證責任。經查：
　⒈系爭租約第5條約定：「危險負擔：乙方（即被告蘇勇睿）應
    以善良管理人之注意使用房屋，除因天災地變等不可抗拒之
    情形外，因乙方之過失致房屋毀損，應負損害賠償之責」等
    語（見本院卷第42頁），上開約定似認承租人即被告蘇勇睿
    就系爭甲建物之一般保管使用，應負善良管理人之注意義務
    。果爾，能否謂被告蘇勇睿就本件火災所致系爭甲建物之毀
    損，亦應負善良管理人之注意義務而排除民法第434條之適
    用，自非無進一步研求之餘地。則究竟系爭租約第5條關於
    被告蘇勇睿因過失毀損系爭甲建物而應負責修繕及賠償損害
    之約定，是否包含系爭甲建物因系爭事故而燒損之情形？更
    滋疑義（最高法院110年度台上字第3222號判決意旨參照）
    。是原告主張原告與被告蘇勇睿於系爭租約第5條明定被告
    蘇勇睿應以善良管理人之注意使用系爭甲建物，而排除民法
    第434 條規定之適用等等，尚難認可採。
　⒉關於系爭事故之起火原因：⑴依前開南投縣○○○○○○○○○○○○○○○○
    ○○○○○○○○○○○○鎮○○路000號餐廳廚房西南面（系爭乙建物）
    冷藏櫃㈡（即系爭冷藏櫃）頂部附近。起火原因研判：因化
    學物品自燃、烹飪不慎之可能性應可排除，據現場燃燒之狀
    況，草屯鎮中興路182號餐廳廚房西南面（系爭乙建物）冷
    藏櫃㈡（即系爭冷藏櫃）頂部附近內部電源線路，其短路熔
    痕清晰可辨。綜上所述，本案起火原因認係草屯鎮中興路18
    2號餐廳廚房西南面（系爭乙建物）冷藏櫃㈡（即系爭冷藏櫃
    ）頂部附近電源線路短路起火，引燃周遭雜物後進而擴大延
    燒之可能性較大，故以電氣因素致災之可能性較大等語（見
    本院卷第101頁）；又本件經兩造合意送請內政部消防署鑑
    定，鑑定意見略以：本案起火處為餐廳廚房西南面（即系爭
    乙）建物冷藏櫃頂部附近，起火原因以冷藏櫃頂部電源線因
    電氣因素（電線短路）致災之可能性較大，應無疑義，且本
    案現場採證之電線證物的花線，依採證位置應屬冷藏櫃頂部
    壓縮機等原件之電源線，並非一般室內配線插座所使用的實
    心線，故與冷藏櫃插座所使用的電線線徑是否過小並無關聯
    性，對於本案起火原因及起火點的研判與南投縣政府消防局
    的鑑定書結論，並無不同等語，此有內政部消防署111年3月
    2日消署調字第1110001496號函所附鑑定意見在卷可參（見
    本院內第319頁至第320頁）。足見系爭事故發生之起火點確
    係在系爭乙建物內，起火原因最大可能性即為系爭乙建物所
    置放之系爭冷藏櫃頂部壓縮機之電氣因素因電源線路短路起
    火所導致。
　⒊原告雖主張本件起火原因係可歸責於被告蘇勇睿未盡維護出
    租物之善良管理人義務或因重大過失導致系爭乙建物因上開
    原因引發火災等等。然而，本件起火原因最大可能性為系爭
    乙建物所置放之系爭冷藏櫃頂部壓縮機之電氣因素因電源線
    路短路起火所導致乙節，固經本院認定如前；惟觀諸被告所
    提億豐二手商行107年11月13日單據記載略以：「品名四門
    管冷」、「中興路182號（富客）等語（見本院卷第437頁）
    ，足見被告向億豐二手商行購入系爭冷藏櫃之時間應為107
    年11月13日；又系爭冷藏櫃如放置通風良好且有遮蔽之場所
    ，建議使用年限至少為5年，此有國喬股份有限公司111年4
    月22日投院璋民順110訴298字第004680號函在卷可佐（見本
    院卷第463頁）。而系爭事故發生原因固為系爭冷藏櫃頂部
    壓縮機之電氣因素所致，應係因發生電源線處於通電狀態而
    發生電源線短路始導致起火，然電源線短路起火，造成系爭
    事故之原因尚有諸多可能，例如：負載超過額定使用量、長
    時間過熱、電線絕緣披覆會融化，融化後正負極接觸就會短
    路、或重物擠壓，造成披覆劣化，亦或可能因為拉扯、接觸
    不良、動物嚙咬所致，電源線短路原因不一；且上開鑑定意
    見並未認定直接導致電源線短路起火之原因為系爭冷藏櫃之
    電線老舊或疏於維護所致，尚難遽認系爭事故之起因係因被
    告使用系爭冷藏櫃之電器或電線設備時，有何重大過失。況
    被告就其所經營之餐廳所使用之系爭冷藏櫃，應係一般在市
    場流通販售之冷藏櫃，被告如透過一般商行購得之冷藏櫃使
    用，對於其品質應有相當信賴，實難課以屬一般消費者之被
    告，需對系爭冷藏櫃內部線路有無異常乙情，需隨時檢視維
    護，此亦非一般消費者可得具備之電修能力，故該短路之情
    形，尚非被告之日常生活經驗可能預見，且有防止避免之可
    能。因此，在系爭冷藏櫃短路原因未明情況下，自難認定被
    告就其所有之系爭冷藏櫃之使用有何重大過失可言。是原告
    此部分主張，即非可採。
  ⒋至原告另主張被告依民法第191條之3規定，應負損害賠償之
    責等等。然而，經營一定事業或從事其他工作或活動之人，
    其工作或活動之性質或其使用之工具或方法有生損害於他人
    之危險者，對他人之損害應負賠償責任。民法第191條之3本
    文固有明文。惟該條立法理由所示略以：工廠排放廢水或廢
    氣、桶裝瓦斯廠填裝瓦斯、爆竹廠製造爆竹、舉行賽車活動
    、使用炸藥開礦、開山或燃放焰火等。上開例子均指人為因
    素所造成之危險工作或活動，故該條之「危險」，應以「特
    別危險」始有適用，至於是否屬於「特別危險」可斟酌危險
    的程度、異常性、合理性等而為判斷，並與一般生活上危險
    加以區別。凡此限制該條之適用範圍，係為避免任何行業均
    有落入此法律條文規範範圍內之可能，動輒得咎，影響社會
    活動之發展與進步。原告固主張被告為從事經營餐廳之人，
    且工作性質或活動有生損害原告之危險等等；然而，飲食屬
    一般民眾生活上所必需，亦為每日所接觸或使用，縱確有危
    險存在，亦為一般生活上所能容忍及安全使用，難謂符合上
    開「特別危險」之情，則本件自無民法第191條之3規定之適
    用。是原告上開主張，即非可採。　　
六、綜上所述，系爭租約之標的物範圍除系爭甲建物以外，尚包
    含系爭乙建物，且本件原告就被告蘇勇睿就系爭事故之發生
    具有重大過失乙節並未能舉證以實其說，被告蘇勇睿復未屬
    民法第191條之3適用之主體。從而，原告依系爭租約第5條
    之約定及民法第432條、第433條、第434條、第468條、第47
    1條、第184條第1項前段、185條第1項、第191條之3等規定
    ，以先、備位之訴，而訴請判決如其聲明，均為無理由，應
    予駁回。又原告之訴既經駁回，其假執行之聲請，即失所附
    麗，應併予駁回。
七、本件事證已臻明確，兩造其餘攻擊防禦及證據，均與本案之
    判斷不生影響，爰毋庸一一審酌論列，併此敘明。
八、訴訟費用負擔之依據：民事訴訟法第78條、第85條第1項本
    文。 　　
中　　華　　民　　國　　111 　年　　6 　　月　 24   　日
                  民事第二庭  法　官　鄭順福
以上正本係照原本作成
如對本判決上訴，須於判決送達後20日內向本院提出上訴狀。如
委任律師提起上訴者，應一併繳納上訴審裁判費。
中　　華　　民　　國　　111 　年　　6 　　月　　24　　日
                              書記官　施涵雯